【裁判字號】    99,上,5
【裁判日期】    990607
【裁判案由】    塗銷房地擔保設定等
【裁判全文】
臺灣高等法院臺中分院民事判決  99年度上字第5號
上  訴  人  甲○○
訴訟代理人  曾彥錚律師
複  代理人  戊○○
            丁○○
被  上訴人  臺灣土地銀行股份有限公司南投分公司
法定代理人  乙○○
訴訟代理人兼
送達代收人  丙○○
上列當事人間請求塗銷房地擔保設定等事件，上訴人對於中華民
國98年11月17日臺灣臺中地方法院98年度訴字第2341號第一審判
決提起上訴，本院於99年5月25日言詞辯論終結，判決如下：
    主  文
上訴駁回。
第二審訴訟費用由上訴人負擔。
    事實及理由
甲、按分公司係由總公司分設之獨立機構，就其業務範圍內之事
    項涉訟時，有當事人能力(最高法院40年台上字第39號判例
    參照)依上說明，應認為被上訴人有當事人能力，合先敘明
    。至當事人能力僅係在訴訟中為當事人之資格，與該當事人
    在實體法上是否有請求權存在係屬二事，合先敘明。
乙、實體方面：
壹、兩造之聲明
一、上訴人之上訴聲明
（一）原判決廢棄。
（二）被上訴人應將以臺中市中山地政事務所92年度普字第3720
      90號收件，對上訴人所有坐落於臺中市南區○○○○段21
      8之204地號，權利範圍10萬分之284之土地暨其上建物建
      號8948號即門牌臺中市○區○○路2段34號8樓之11，所設
      定最高限額新臺幣（下同）200萬元之抵押權登記予以塗
      銷。
（三）被上訴人應將對上訴人於該行所開設之活存帳戶即帳號：
      000-000-00000-0內之存款所設定之質權予以解除。
（四）第一、二審訴訟費用由被上訴人負擔。
二、被上訴人之答辯聲明
（一）上訴駁回。
（二）第一、二審訴訟費用均由上訴人負擔。
貳、兩造之陳述
一、上訴人於原審起訴主張略以：
    上訴人為訴外人張尾德〈民國（下同）88年9月18日死亡〉
    之法定繼承人之一，訴外人張尾德生前於81年5月間，因擔
    任訴外人黃傳德之連帶保證人，向被上訴人之總行即臺灣土
    地銀行股份有限公司（下稱總行）借款1,800萬元，嗣因主
    債務人黃傳德無法清償，尚積欠債務15,615,157元及利息、
    違約金。訴外人張尾德過世後，就被繼承人張尾德所應負擔
    之上開連帶保證債務，被上訴人之總行於90年間向包括上訴
    人在內之訴外人張尾德之繼承人等，起訴請求連帶給付所繼
    承之上開連帶保證債務，嗣經判決被上訴人之總行勝訴確定
    。其後被上訴人之總行於92年間，以該勝訴之確定判決為執
    行名義，聲請對上訴人之財產強制執行，嗣兩造達成和解，
    上訴人旋於92年11月間至被上訴人處開設活期存款帳戶（帳
    號000000000000號）並設定質權（下稱系爭帳戶質權）予被
    上訴人（上訴人自92年11月起至95年1月止，共存入132,269
    元，加計利息4,135元，合計136,404元），並由上訴人提供
    所有坐落臺中市南區○○○○段218之204地號土地，權利範
    圍10萬分之284及坐落其上門牌號碼臺中市○區○○路2段34
    號8樓之11號房屋（建號8948號）全部，於92年12月9日辦理
    設定最高限額抵押權200萬元（下稱系爭不動產抵押權）登
    記予被上訴人之總行。惟上訴人所繼承之上開債務既為保證
    債務；且於繼承開始時，上訴人並不知悉被繼承人張尾德負
    有該保證債務，則本件所設定之上開系爭帳戶質權及系爭不
    動產抵押權，自應有新修訂民法繼承篇施行法第1條之3第2
    項「繼承在民法繼承篇中華民國98年5月22日修正施行前開
    始，繼承人對於繼承開始以前已發生代負履行責任之保證契
    約債務，由其繼續履行繼承債務顯失公平者，以所得遺產為
    限，負清償責任」、同條第4項「繼承在民法繼承篇中華民
    國98年5月22日修正施行前開始，繼承人因不可歸責於己之
    事由或未同居共財者，於繼承開始時無法知悉繼承債務存在
    ，致未能於修正施行前之法定期間為限定或拋棄繼承，且由
    其繼續履行繼承債務顯失公平者，於修正施行後，以所得遺
    產為限，負清償責任」規定之適用。爰聲明請求被上訴人應
    將系爭不動產抵押權登記予以塗銷，並應解除系爭帳戶之質
    權設定等語。
二、上訴人於本院補充陳述略以：
（一）本件源起於上訴人之陳情，嗣被上訴人函覆，乃至成立「
      和解」、系爭不動產抵押權與質權之設立，均由被上訴人
      代理其總行為之，前揭事項顯係被上訴人之業務範圍，故
      系爭不動產抵押權、質權之塗銷，依最高法院40 年台上
      字第39號判例、司法院第3期司法業務研究會結論意旨，
      被上訴人自應有當事人能力，法院對被上訴人所為之判決
      ，效力亦及於其總行。原審似將被上訴人與被上訴人總行
      分認為不同人格，即有違法。另參最高法院85年度台上字
      第499號判決，實務上既承認原無獨立權利能力、不得為
      法律關係權利義務主體之分公司，於其業務範圍事項有訴
      訟上當事人能力，自不能再以分公司非契約名義人為由，
      驟認其非法律關係權利義務主體，而否定其當事人能力。
（二）上訴人因遭被上訴人為前述之強制執行，於92年11月11日
      向被上訴人提出陳情書，兩造同意於上訴人設定系爭不動
      產抵押權與質權後，被上訴人暫緩執行拍賣上訴人之不動
      產與扣押上訴人之薪水，至借款人即訴外人黃傳德與其妻
      所有之不動產均拍賣完成而仍不足時，再對上訴人執行。
      則兩造於原審所稱之「和解」，純係針對強制執行程序，
      與實體法上之1,800萬元繼承之連帶保證債務無涉。蓋就
      上訴人而言，「和解」僅為暫緩執行拍賣、借款人不足償
      時再向上訴人執行之目的；對被上訴人而言，「和解」利
      益為該1,800萬元保證債務、增加由上訴人提供之抵押權
      、質權擔保。是該保證債務於「和解」中，並未產生性質
      上或數量上之變動，兩造亦無以他種法律關係替代原有法
      律關係之合意。由質權設定內容觀之，兩造約定上訴人按
      月存款設質予被上訴人控管，於本件借款還清前，不得提
      領，顯見兩造合意僅係強制執行之次序而已。原審未見上
      訴人係提供新擔保予被上訴人，以求被上訴人追索次序之
      更動，認定偏離事實，自非適法。
（三）被上訴人所提之逾欠債務明細表（即被證8），觀其內容
      主要係記載主債務人黃傳德之借、還款資料，其上雖載有
      ：「保證人之繼承人：張秋燕、張枝桃、張國棟、張清選
      、呂張惠珍、甲○○、張惠玲等七人。一依本行合解辦法
      保人平均每人平均負擔，每人2,220,053元。二為減輕保
      人負擔宜儘速查詢借保人財產，並強執借款人及其配偶之
      不動產。」然由此文件之內容，可推知僅係被上訴人內部
      間業務聯繫之用，絕無可能係用於對外和解之公文；且若
      為兩造和解之文件，其上為何竟無任何兩造之簽認？另被
      上訴人之總公司於96年6月21日向臺灣南投地方法院聲請
      併案執行，其聲請狀仍主張上訴人應連帶向其給付11,189
      ,192元，若兩造確如被上訴人所主張，曾於92年底就上訴
      人所負之連帶保證債務成立和解，將之縮減為200多萬，
      何以其總公司於96年時仍主張上訴人尚積欠1,000多萬？
      可見，被上訴人所謂兩造曾就連帶保證債務成立和解之說
      法，委無足採。
三、被上訴人於原審答辯略以：
    訴外人黃傳德邀同訴外人張尾德擔任連帶保證人，向被上訴
    人之總行借款1,800萬元（係由被上訴人負責撥款）。惟其
    後訴外人黃傳德並未依約清償，乃由被上訴人之總行先對訴
    外人黃傳德取得執行名義；又訴外人張尾德於88年9月18日
    死亡後，因上訴人及其他法定繼承人，並未辦理拋棄繼承或
    限定繼承，依法自應對訴外人張尾德之上開保證債務負連帶
    清償之責；亦經被上訴人之總行起訴對渠等取得勝訴之確定
    判決（本院90年度重上字第64號）；並由被上訴人之總行於
    92年間，持上開確定民事判決對上訴人之財產聲請強制執行
    。嗣經上訴人提出陳情，兩造遂達成和解，並依和解契約內
    容，設定上開系爭不動產抵押權登記及帳戶質權。因之，上
    訴人係基於履行該和解契約之債務，而設定上開權利登記，
    並非基於繼承之保證債務關係；原繼承之保證債務，已由上
    開創設和解契約所取代，則本件應無上開新修訂民法繼承篇
    施行法規定之適用。故上訴人提起本件訴訟，應無理由等語
    。
四、被上訴人於本院補充陳述略以：
（一）參照最高法院88年度台上字第1431號判決、司法院第3期
      司法業務研究會研究意見意旨，分公司是否有當事人能力
      ，對於分公司所為判決效力得否及於本公司，須依訴訟標
      的之法律關係觀察，視分公司是否為其權利義務主體，而
      屬分公司業務範圍內之事項涉訟而定。本件系爭不動產抵
      押權、質權之權利人乃被上訴人之總行，被上訴人之法定
      代理人僅總行之代理人，非前開法律關係之權利義務主體
      ，上訴人自不得以被上訴人係總行之執行機關，即指本件
      爭訟之法律關係事項乃被上訴人之業務範圍。換言之，被
      上訴人對本件訴訟標的之法律關係並無處分權能，上訴人
      以被上訴人為相對人提起本件訴訟，顯欠缺權利保護要件
      ，應予駁回。縱訴外人黃傳德之借款由被上訴人撥付，惟
      債權人為被上訴人之總行，益證被上訴人僅為總行之代理
      人與執行機關，非消費借貸或保證契約之主體，本件和解
      契約之原因事實既係承訴外人黃傳德之債務而來，被上訴
      人非該法律關係之主體自明，上訴人指被上訴人與總行為
      同一權利主體，對被上訴人所為判決效力及於總行，本件
      爭執事項屬被上訴人之業務範圍，被上訴人因而具有當事
      人能力，倒果為因，並無可採。
（二）和解契約之成立，為不要式與諾成契約，不以書面為要。
      本件和解契約之當事人乃上訴人與被上訴人之總公司，雙
      方同意和解條件除由上訴人設定系爭不動產抵押權登記及
      帳戶質權與被上訴人總行，被上訴人總行撤回對上訴人部
      分之強制執行撤回外，上訴人原繼承保證債務之金額，亦
      已縮減為按連帶債務人數計算上訴人應分擔之部分，計2,
      220,053元，前開和解協議之內容更有被上訴人回覆上訴
      人之函文及上訴人於原審所提證物一附件3之逾欠債務明
      細表可稽。是本件和解契約業已成立生效，雙方並已依約
      履行，殆無疑義。嗣上訴人所負之2,220,053元債務既未
      依約清償，被上訴人總公司依照民法第334條等相關規定
      自得行使抵銷權，用以抵償債務，且無待上訴人表示同意
      ，何時行使及抵銷之數額，此乃債權人之權利並非義務，
      上訴人因而主張本件和解契約僅係針對強制執行程序，顯
      係卸責之詞，實無足取。
（三）參照最高法院82年度台上字第2680號裁判、19年上字第19
      64號及83年度台上字第620號判例意旨，本件和解契約顯
      係以新法律關係取代原繼承之保證債務，否則被上訴人之
      總行持確定判決即得執行上訴人所有之財產，何須上訴人
      另外提供擔保，若所負擔者仍屬原本金1,000多萬元之保
      證債務，上訴人豈甘於提供額外擔保，反令被上訴人之總
      行享有第一順位抵押權？依此創設性之和解，被上訴人之
      總行亦不得再依原法律關係請求上訴人清償保證債務。遑
      論被證8所示之明細表與和解作業要點，乃上訴人於原審
      所提證物附件，顯見上訴人亦認同其所負債務為明細表所
      列金額。另上訴人引用之逾欠債務明細表僅再次確認上訴
      人因與被上訴人之總行成立和解契約後所應履行之金額，
      並無礙於和解契約之成立生效與上訴人所繼承之保證債務
      縮減之事實。
（三）至本件前因和解契約之成立，被上訴人之總行乃撤回前對
      上訴人執行之部分，而執行其他債務人財產部分，由於執
      行無實益，獲臺灣南投地方法院核發92年執孝字第7080號
      債權憑債，上訴人所稱之95年執行債權金額，乃因該債權
      憑證內容係按原執行名義製作，自將上訴人與其他債務人
      全數列入。95年間訴外人黃傳德之其他債權人對之聲請強
      制執行，被上訴人之總行僅係依前揭債權憑證記載之內容
      ，聲請併案執行訴外人黃傳德所有之財產，故亦將上訴人
      一併列入，惟是時與嗣後，均未曾執行上訴人所有之任何
      財產。況被上訴人95年間聲請對上訴人所有財產執行之際
      ，上訴人非不得執前開和解契約，依強制執行法第14條提
      起債務人異議之訴。上訴人主張所負債務仍為繼承保證債
      務之全部，顯屬無稽。
參、法院得心證理由
一、兩造不爭執事項如下，並有民事判決書及確定證明書、原法
    院執行查封函文、同意撤回執行函文、和解要點及和解後上
    訴人應分擔之債務金額明細表、土地及建物登記簿謄本、客
    戶歷史交易明細表等資料可參（原審卷第101至124、4至9、
    13、14、131至134、48至51、135至136頁）：
（一）上訴人之被繼承人張尾德生前曾於81年5月間，擔任訴外
      人黃傳德之連帶保證人，向被上訴人之總行借款1,800萬
      元。嗣因主債務人黃傳德無法清償，尚積欠本金、利息、
      違約金債務計15,615,157元。
（二）訴外人張尾德於88年9月18日過世後，被上訴人之總行於
      90年間起訴，向包括上訴人在內之訴外人張尾德之繼承人
      等，請求連帶給付所繼承之上開保證債務，嗣經臺灣南投
      地方法院90年度重訴字第1號、本院90年度重訴字第64號
      民事判決被上訴人之總行勝訴確定。
（三）被上訴人之總行於92年間，持上開勝訴之確定判決，向原
      審聲請對上訴人之財產強制執行，經原審以92年度執字第
      40602號返還借款強制執行事件，查封上訴人之不動產及
      扣押上訴人之薪資。嗣經上訴人同意於92年11月間至被上
      訴人處開設活期存款帳戶（帳號000000000000號）並設定
      質權予被上訴人（上訴人自92年11月起至95年1月止，共
      存入132,269元，加計利息4,135元，合計136,404元）及
      提供所有坐落臺中市南區○○○○段218之204地號土地，
      權利範圍10萬分之284及座落其上門牌號碼臺中市○區○
      ○路2段34號8樓之11號房屋（建號8948號）全部，於92年
      12月9日辦理設定最高限額抵押權200萬元登記予被上訴人
      之總行後，被上訴人總行始同意撤回上開部分強制執行程
      序。
二、兩造爭執事項
    本件上訴人同意設定上開帳戶質權及不動產抵押權與被上訴
    人總行，被上訴人總行乃同意撤回上開部分強制執行程序，
    該和解之性質為何？上訴人可否主張新修訂民法繼承篇施行
    法第1條之3第2、4項規定之適用？
肆、法院之判斷：
一、按和解有使當事人所拋棄之權利消滅及使當事人取得和解契
    約所訂明權利之效力，民法第737條定有明文；換言之，和
    解成立以後，其發生之法律上效力，在消極方面，使當事人
    所拋棄之權利消滅，在積極方面，則使當事人取得和解契約
    所訂明之權利。又按和解，如當事人係以他種之法律關係或
    以單純無因性之債務約束等，替代原有之法律關係而成立者
    ，為屬於創設性之和解；若僅以原來明確之法律關係為基礎
    而成立和解時，則屬認定性之和解。倘係前者，債務人如不
    履行和解契約，債權人應依和解所創設之新法律關係請求履
    行，不得再依原有之法律關係請求給付。如為後者，既係以
    原來明確之法律關係為基礎而成立之和解，僅有認定之效力
    ，債權人自非不得依原來之法律關係請求給付，祗法院不得
    為與和解結果相反之認定（參最高法院83年台上字第620號
    判例、93年台上字第1253號判決意旨）。
二、本件緣於被上訴人總公司於92年間，持上開勝訴之確定判決
    ，向原審聲請對上訴人之財產強制執行，經原審以92年度執
    字第40602號返還借款強制執行事件，查封上訴人之不動產
    及扣押上訴人之薪資。上訴人於92年11月11日提出陳情書（
    見原審卷第44頁），請求暫緩執行；經被上訴人與上訴人進
    行協商；雙方除同意以下列條件達成和解：「1、上訴人所
    有位於臺中市南區218-204地號及8948建號之不動產，應將
    原設定予建華商業銀行股份有限公司之120萬元抵押權塗銷
    ，並設定200萬元之第一順位抵押權予總公司。2、上訴人應
    於被上訴人處開設活存帳戶，按月存入5,000元，該帳戶並
    設質由被上訴人控管，於本件貸款還清前，不得提領。3、
    總公司同意將對於上訴人強制執行之部分撤回」外；被上訴
    人總行亦同意上訴人原繼承保證債務之金額，縮減為按連帶
    債務人數計算上訴人應分擔之部分，計2,220,053元；嗣上
    訴人依上開和解條件設定上開不動產抵押權登記及帳戶質權
    與被上訴人總行，被上訴人總行並撤回對上訴人之強制執行
    等情；此有上訴人於提起本件訴訟時所檢附之被上訴人回覆
    上訴人之函文及逾欠債務明細表可稽（見原審卷第7至13頁
    ）。復經上訴人本人於原審98年10月13日言詞辯論期日自承
    ：「本件是我繼承我父親的保證債務，之後因為被告有向我
    聲請強制執行，我後來有與分行達成和解，只負擔其中債務
    二百萬多元的債務，按月還五千元，後來因為薪水不夠用，
    所以沒有每個月還五千元，當時和解時，有提供帳戶，在被
    告分行扣款帳戶，現在款項還有拾參萬五千元，當時和解條
    件，也有提供我系爭名下不動產，辦設定抵押權給總公司。
    」等語（見原審卷第39頁）。再參以上訴人於原審提起本件
    訴訟，其起訴狀上訴訟標的金額乙欄，亦載為2,220,053元
    （見原審第1頁）。足證，本件和解契約業已成立，雙方並
    已依約履行；且和解成立內容，除由上訴人設定系爭不動產
    抵押權登記及帳戶質權與被上訴人總行，被上訴人總行撤回
    對上訴人之強制執行外，上訴人原繼承保證債務之金額，亦
    已縮減為按連帶債務人數計算上訴人應分擔之部分，計2,22
    0,053元。是上訴人嗣於本院主張系爭和解契約之內容僅係
    針對強制執行程序成立和解，而不及於上訴人原所負擔之繼
    承保證債務云云，自不足採。至被上訴人之總公司於96年6
    月21日向臺灣南投地方法院聲請併案執行，其聲請狀雖仍主
    張上訴人應連帶向其給付11,189,192元；惟並不影響系爭和
    解契約成立內容關於上訴人所負擔債務縮減之事實。且被上
    訴人稱被上訴人之總行僅係依前揭債權憑證記載之內容，聲
    請併案執行訴外人黃傳德所有之財產，故亦將上訴人一併列
    入，但未曾執行上訴人所有之任何財產等語。況被上訴人如
    主張以原保證債務全額聲請對上訴人所有財產強制執行，上
    訴人自得執前開和解契約，依強制執行法第14條規定提起債
    務人異議之訴。
三、依上開和解契約之內容可知，上訴人個人所應負擔之債務金
    額，並非原全部所繼承之連帶保證債務全額，其債務數額已
    有不同；且另由上訴人設定系爭帳戶質權予被上訴人，並提
    供其所有上開不動產，設定系爭抵押權登記；且上訴人係基
    於履行該和解契約債務，始設定上開權利登記，而非基於原
    繼承之連帶保證債務關係。揆諸前開說明，該和解契約核屬
    創設性之和解契約，應已取代上訴人對被上訴人之總行原所
    負之繼承連帶保證債務，是被上訴人抗辯：上訴人與被上訴
    人之總行間原存有之繼承保證債務關係，已由和解契約所創
    設之新的法律關係所取代等語，自屬可採。
四、按「繼承在民法繼承篇中華民國98年5月22日修正施行前開
    始，繼承人對於繼承開始以前已發生代負履行責任之保證契
    約債務，由其繼續履行繼承債務顯失公平者，以所得遺產為
    限，負清償責任」「繼承在民法繼承篇中華民國98年5月22
    日修正施行前開始，繼承人因不可歸責於己之事由或未同居
    共財者，於繼承開始時無法知悉繼承債務存在，致未能於修
    正施行前之法定期間為限定或拋棄繼承，且由其繼續履行繼
    承債務顯失公平者，於修正施行後，以所得遺產為限，負清
    償責任」新修訂民法繼承篇施行法第1條之3第2項、4項固定
    有明文。惟本件上訴人原繼承之連帶保證債務，既已由上開
    新創設性和解契約內容所取代而消滅，基此，本件自無上訴
    人所稱應適用上開新修訂民法繼承施行篇第1之3第2、4項規
    定之餘地。此外，本件原借貸契約之貸與人為被上訴人總行
    ，亦係被上訴人總行對上訴人取得確定判決及聲請強制執行
    ，且系爭不動產抵押權之抵押權人係被上訴人之總行，被上
    訴人之法定代理人為被上訴人總行之代理人，此有中長期放
    款借據、上開民事判決、債權憑證、不動產登記簿謄本、抵
    押權設定契約書及土地登記申請書可稽（見原審卷第43頁、
    101至125頁、132至133頁、本院卷第14至17頁）。是縱使前
    開借款係由被上訴人撥付，並由其代理總行出面與上訴人協
    商和解條件；而可認其為總行之執行機構或代理人，被上訴
    人就該系爭不動產抵押權，亦無處分權能，而得予以塗銷。
五、綜上所述，本件上訴人主張系爭和解契約之內容僅係針對強
    制執行而不及於原所負擔之繼承債務，上訴人所設定之上開
    系爭帳戶質權及系爭不動產抵押權，有新修訂民法繼承篇施
    行法第1條之3第2項、4項之適用，為不足採；被上訴人抗辯
    系爭和解契約屬創設性之和解契約，已取代上訴人對被上訴
    人總行原所負之繼承連帶保證債務，而無新修訂民法繼承施
    行篇第1條之3第2、4項規定之適用，為可採信。從而，上訴
    人主張依新修訂民法繼承篇施行法第1條之3第2、4項之規定
    ，請求(1)被上訴人應將系爭不動產抵押權登記予以塗銷。(2)
    被上訴人並應解除系爭帳戶之質權設定，即無理由，不應准
    許。原審為上訴人敗訴之判決，並無不合。上訴意旨指摘原
    判決不當，求予廢棄改判，為無理由，應予駁回。
六、本件事證已臻明確，兩造其餘陳述與舉證，經審酌後，認於
    本件判決結果不生影響，無予逐一論述之必要，附此敘明。
七、據上論結，本件上訴為無理由，依民事訴訟法第449條第1項
    、第78條，判決如主文。
中    華    民    國    99    年    6     月    7     日
                民事第二庭    審判長法  官  邱森樟
                                    法  官  蔡秉宸
                                    法  官  翁芳靜
以上正本係照原本作成。
如對本判決上訴，須於收受判決送達後20日內向本院提出上訴書
狀，其未表明上訴理由者，應於提出上訴後20日內向本院提出上
訴理由書（須按他造人數附具繕本）。
上訴時應提出委任律師為訴訟代理人之委任狀。具有民事訴訟法
第466條之1第1項但書或第2項之情形為訴訟代理人者，另應附具
律師及格證書及釋明委任人與受任人有該條項所定關係之釋明文
書影本。
                                    書記官  粘銘環
中    華    民    國    99    年    6     月    7     日
                                                      Ｖ

司法院資訊處製作；財團法人民間司法改革基金會備份。
